臺灣臺中地方法院民事判決
110年度訴字第3070號
原      告  潘奕陵  
訴訟代理人  楊榮富律師
被      告  鄭世宗  
訴訟代理人  劉建成律師
複代理人    林暘鈞律師
上列當事人間請求分割共有物事件，本院於民國111年2月21日言
詞辯論終結，判決如下：
    主      文
兩造共有如附表所示之不動產應予以變價分割。變價所得價金由
兩造按權利範圍比例每人各二分之一分配取得。
訴訟費用由兩造各負擔二分之一。
    事實及理由
一、原告主張：
(一)兩造原為夫妻，後於民國104年9月3日離婚，如附表所示之
    不動產（下稱系爭房地）為兩造所分別共有，而兩造簽立之
    離婚協議書第1條第2項雖載稱：「財產之歸屬：房子（台中
    市○區○○街○段000號）維持所有權共有，房子使用權和房內
    財物歸鄭世宗所有，銀貸60幾萬由潘奕陵支付所有。」等語
    （下稱系爭約定），惟其真意係指兩造於離婚時約定系爭房
    地維持原共有狀態，並同意由被告暫時使用居住，並未約定
    將來就系爭房地不予分割，亦未訂有不予分割之期限，現被
    告拒絕分割而無從協議分割，且系爭房地中建物為大樓中之
    1、2層樓及地下室，僅有1樓大門之單一對外出入口，尚難
    採分層分配予各共有人單獨取得之方式，土地亦因供為前開
    建物之基地使用，亦不得個別細分，顯不適宜原物分割，應
    以變價分割方式為之。為此，爰依民法第824條第1項、第2
    項之規定請求分割共有物等語，並聲明：請准就兩造所共有
    如附表所示之不動產予以變價分割，所得價金由兩造依應有
    部分比例分配取得。
(二)對被告抗辯所為之陳述：
　　因物之使用目的不能分割，係指物之本體具有不能分割之性
    質，而系爭房地並無繼續供他物之用或成為某種權利之行使
    所不可缺者，無論兩造約定為何，均無因物之使用目的不能
    分割之情形，且兩造離婚時並未協議系爭房地歸被告所有，
    將來由兩造子女繼承之情事，否則原告豈有繼續支付貸款之
    理；又系爭約定至多僅係就系爭房地訂有分管契約，並無任
    何不分割之協議，亦未訂不分割之期限，自不影響原告請求
    分割之權利
二、被告則以：兩造於離婚時已協議系爭房地歸被告所有，供被
    告及兩造子女居住、被告工作之書法教室使用，將來並由兩
    造子女繼承，因此解釋兩造離婚時之真意，系爭房地依其使
    用目的不得分割，依民法第823條第1項但書之規定，原告即
    不得請求分割共有物；且既約定於兩造子女繼承前供被告及
    兩造子女居住及工作使用，依民法第823條第2項但書之規定
    ，亦可解為兩造有於兩造子女繼承前不得分割系爭房地之約
    定，且期限最長為30年，原告亦不得請求分割系爭房地，縱
    認本件得分割共有物，為保障共有人之被告及兩造子女生活
    基本需求之考量，宜將系爭房地分歸被告單獨取得，並由被
    告以金錢補償原告，且兩造自行私下協議補償金額，較能兼
    顧系爭房地實際使用狀況、經濟效用及兩造利益等語資為抗
    辯。並聲明：原告之訴駁回。
三、按各共有人，除法令另有規定外，得隨時請求分割共有物。
    但因物之使用目的不能分割或契約訂有不可分割之期限者，
    不在此限，民法第823條第1項定有明文。原告主張系爭房地
    為兩造所共有，權利範圍詳如附表所示，業據原告提出土地
    及建物登記第一類謄本等件為證（參本院卷第41至47頁），
    且為被告所不爭執，堪信為真實。被告雖辯稱依系爭約定，
    系爭房地有前開條文但書所定不能分割之情形等語，惟按民
    法第823條第1項所謂因物之使用目的不能分割，係指共有物
    繼續供他物之用，而為其物之利用所不可缺，或為一權利之
    行使所不可缺者而言。另共有物係屬全體共有人所共有，在
    分割前，各共有人得約定範圍而使用之，但該項分管行為不
    過定暫時使用之狀態，與消滅共有關係之分割情形有間，是
    共有物之分管契約與共有物之不分割約定有異（最高法院10
    8年度台上字第1693號判決意旨參照），而系爭房地顯無繼
    續供他物之用，而為其物之利用所不可缺，或為一權利之行
    使所不可缺之情形，且系爭約定僅係兩造就系爭房地所訂定
    之分管契約，約定兩造共有之系爭房地由被告使用、管理，
    並無任何不分割之協議，亦未訂不分割之期限，無礙原告請
    求分割系爭房地，是被告此部分辯解，尚無可採。原告訴請
    分割系爭房地，於法自屬有據。
四、再按共有物之分割，依共有人協議之方法行之。分割之方法
    不能協議決定，或於協議決定後因消滅時效完成經共有人拒
    絕履行者，法院得因任何共有人之請求，命為下列之分配：
    一、以原物分配於各共有人。但各共有人均受原物之分配顯
    有困難者，得將原物分配於部分共有人。二、原物分配顯有
    困難時，得變賣共有物，以價金分配於各共有人；或以原物
    之一部分分配於各共有人，他部分變賣，以價金分配於各共
    有人，民法第824條第1項、第2項分別定有明文。又定共有
    物分割之方法，應斟酌各共有人之意願、利害關係、共有物
    之價格、利用價值及分割後各部分之經濟價值與其應有部分
    之比值是否相當而為適當之分配，始能謂為適當而公平。查
    ：如附表編號2所示建物為14層建物之1層、2層、騎樓、地
    下層，有建物登記第一類謄本可憑（參本院卷第45頁），原
    告主張該建物僅有單一出入口，被告迄至本院言詞辯論終結
    前，就此亦未提出爭執，是如依兩造之所有權應有部分比例
    為原物分割，不但均須利用該建物唯一之出入口進出，且建
    物內部難以獨立區隔為經濟利用，復因各共有人分得部分均
    有進出之需求，勢須劃出共同使用之門廳或走道空間，並就
    該空間維持共有、約定使用或其他方式之法律關係，將減少
    各共有人得有效利用之空間，且徒增法律關係之複雜化、減
    損共有物之經濟價值，是以原物分割系爭房地應非適當方式
    。本院審酌上情，認系爭房地分割方法，應兼衡全體共有人
    利益，如採變價分割方式，將可使土地及建物之產權歸於一
    致，有利土地及建物之使用及處分，除得維護系爭房地之完
    整性，避免降低其固有之經濟利用價值外，且系爭房地整體
    合併經公開拍賣程序，第三人及各共有人皆可應買，藉良性
    公平競價之結果，各共有人能分配之金額可能因而增加，難
    謂顯不利各共有人，再者，變賣該不動產之方式非僅限於聲
    請法院拍賣，亦得經兩造合意委託變賣，依市場行情決定價
    值，變賣後分配價金，且縱執行法院所拍賣之金額可能較低
    ，然兩造仍得即時應買或行使優先承買權，綜上所衡，本院
    斟酌系爭房地客觀情狀、經濟價值及各共有人之意願等一切
    情狀，認為本件採變價分割方式，方能兼顧各共有人之利益
    ，並維護系爭房地之最高經濟價值，原告所主張之方式，應
    屬允當可採。至被告雖主張將系爭房地分配予被告後再以金
    錢補償原告，惟迄今並未提出實際分割方案，本院自無從審
    酌此情，附此敘明。
五、綜上所述，原告請求分割系爭房地，為有理由，本院審酌上
    情，認系爭房地應以變價方式分割，並將變價後所得價金按
    權利範圍比例每人各2分之1分配予兩造。
六、本件事證已臻明確，兩造其餘攻擊防禦方法及未經援用之舉
    證，經審酌核與本件判決結果不生影響，不再逐一論述，附
    此敘明。
七、末查：分割共有物乃具非訟事件之性質，本院斟酌何種分割
    方法較能增進共有物之經濟效益，並兼顧兩造之利益，以決
    定適當之分割方法，不因何造起訴而有不同，故原告請求分
    割之訴雖有理由，惟關於訴訟費用負擔，以共有人全體各按
    其應有部分比例負擔，方屬事理之平，併此敘明。
八、據上論結，本件原告之訴為有理由，依民事訴訟法第78條、
    第80條之1 ，判決如主文。
中　　華　　民　　國　　111 　年　　3 　　月　　17　　日
                  民事第四庭          法  官  蔡家瑜
以上正本係照原本作成。　　　　　　　　　
如對判決上訴，應於判決送達後20日內向本院提出上訴狀（須附
繕本）。如委任律師提起上訴者，應一併繳納上訴審裁判費。
中　　華　　民　　國　　111 　年　　3 　　月　　17　　日
                                      書記官  蔡秀貞  
附表：
編號                 不動產   權利範圍 1 坐落臺中市○區○○段00000地號土地 各225/20000 2 坐落上開土地之同段2707建號建物 （門牌號碼臺中市○區○○街0段000號） 各1/2